【裁判字號】    98,上更(一),162
【裁判日期】    990727
【裁判案由】    租佃爭議
【裁判全文】
臺灣高等法院民事判決               98年度上更(一)字第162號
上  訴  人  戊○○○即李進益.
            甲○○即李進益之.
            丙○○即李進益之.
            壬○○○即李進益.
            乙○○即李進益之.
            丁○○即李進益之.
共      同
訴訟代理人  陳清進律師
            蔣彥威律師
被  上訴人  己○○
            庚○○
            辛○○
共      同
訴訟代理人  李漢中律師
上列當事人間因租佃爭議事件，上訴人對於中華民國96年11月29
日臺灣板橋地方法院95年度訴字第654號第一審判決提起上訴，
經最高法院第一次發回更審，本院於99年7月13日言詞辯論終結
，判決如下：
  主  文
原判決關於命上訴人應將台北縣新莊市○○段二八四地號如附圖
一所示Ａ部分面積三三０三點九三平方公尺土地，扣除附圖一以
黃色標示之「路」及附圖二紅色標示之「284Ｂ」、「284Ｃ」、
「284Ｅ」後之其餘土地返還被上訴人部分，及該部分假執行之
宣告，暨除確定部分外，訴訟費用之裁判均廢棄。
上開廢棄部分，被上訴人在第一審之訴及假執行之聲請均駁回。
第一審、第二審及發回前第三審除確定部分外，訴訟費用由被上
訴人負擔。
  事實及理由
一、被上訴人起訴主張：被上訴人之被繼承人林宗賢就所有坐落
    臺北縣新莊市○○段284地號（下稱284地號土地，重測前為
    臺北縣新莊鎮○○○段石龜小段118地號）及分割增加之284
    -1、284-2地號土地（下合稱系爭土地），與上訴人之被繼
    承人李進益（民國〈下同〉97年12月21日死亡）及訴外人林
    義郎訂有耕地租約（林宗賢死亡後，已變更出租人為己○○
    等3人），承租範圍為全部。詎李進益未善盡民法第432條第
    1項之善良管理人注意義務，自行在系爭土地上搭蓋如附圖
    二所示284A之建物，且任令訴外人陳國治、林溪河等人無權
    占用搭蓋建物，或未依約種植水稻，並將有生產力之系爭土
    地逕以水泥覆蓋成空地供作他人停車之用，顯有未自任耕作
    及繼續1年不為耕作之情形，前者依耕地三七五減租條例第1
    6條第2項規定，租約應屬無效；後者依同條例第17條第1項
    第4款規定，出租人得終止租約，為此請求李進益應返還系
    爭土地予被上訴人等情。原審判命李進益應將系爭284地號
    如附圖一所示A部分面積3,303.93平方公尺土地，扣除如附
    圖一黃色部分之「路」及如附圖三紅色部分之284B、284C、
    284E後之其餘土地返還被上訴人，並駁回被上訴人其餘之訴
    。兩造均不服，提起上訴，本院前審判決均予駁回，雙方並
    提起第三審上訴，經最高法院廢棄本院前審判決關於駁回上
    訴人之上訴部分，而駁回被上訴人之上訴，是就被上訴人之
    上訴部分已告確定，即本院審理範圍為原審判命上訴人敗訴
    之部分。被上訴人對此答辯聲明：(一)上訴駁回；(二)第一、二
    審訴訟費用由上訴人負擔。
二、上訴人則以：李進益之被繼承人李義隆於日據時期（約民國
    30年左右）即向林本源維記興業承租系爭284地號之部分土
    地（即如附圖一之A部分扣除黃色部分之「路」及陳國治占
    用如附圖二紅色部分284B、284C、284E後之剩餘部分。至林
    溪河之建物所占用之284-2地號土地，則非屬李進益承租之
    範圍）耕作，並於53年間與斯時284地號土地之所有權人林
    宗賢訂立耕地租約，承租面積為0.3180甲（約3,085平方公
    尺），承租期間自53年1月1日起至58年12月31日止。李義隆
    死亡後，李進益繼續向林宗賢承租原李義隆所承租之範圍，
    承租期間自62年1月1日起至67年12月31日止。嗣28 4地號土
    地經重測面積改以公頃為單位，李進益承租之面積為0.3085
    06公頃（即3,085.06平方公尺）。另林義郎之被繼承人林炎
    坤於53年間與林宗賢就284地號之部分土地簽訂耕地租約，
    承租面積為0.1570甲（約1,523平方公尺）。系爭284地號土
    地於93年8月13日經臺北縣新莊地政事務所逕分割為284地號
    （面積4,112.78平方公尺）、284-1地號（面積0.43平方公
    尺）、284-2地號（面積495.38平方公尺），面積合計為4,6
    08.59平方公尺，與李進益、林義郎所承租土地之面積4,608
    .06平方公尺相當，可見李進益與林義郎係分別與林宗賢簽
    訂耕地租約承租284地號土地，各有明確之承租範圍。再由
    李義隆曾於45年間訴請訴外人陳泉（即陳國治之祖父）拆除
    284地號土地上之建物，並返還所占用土地3厘6毛2絲，本院
    45年判字第1936號判決理由記載：「…按占有被侵奪請求回
    復占有，須先證明原有占有之事實。訟爭土地現由上訴人（
    即李義隆）承租，固有其提出之私有耕地租約可資證明，但
    不能因有租約，即可謂已為租賃物之全部占有，上訴人承租
    訟爭土地，據其主張最初係自34年開始，而被上訴人（即陳
    泉）在訟爭土地建造房屋，距今則有數十年之久，業據土地
    所有人之租金代收人葉樹塗在原審結證屬實…」，益見李義
    隆於日據時期即已承租284地號土地，嗣該土地雖經移轉，
    惟李義隆仍繼續承租耕作。而如附圖一黃色部分之「路」即
    臺北縣新莊市○○路785巷巷道，係供日據時期即已存在該
    巷道旁之7間建物所有人及285地號至301地號土地上之建物
    所有人進出使用；如附圖二紅色部分之284B、284C、284E土
    地，於35、36年間即存在臺北縣新莊市○○路795號、797號
    建物，並由現占有人陳國治之先祖占用迄今，可見上開「路
    」及各該建物，於李義隆與林宗賢訂立耕地租約時即已存在
    ，李進益承租之範圍，自始不包含如附圖一黃色部分之「路
    」，及如附圖二紅色部分之284B、284C、284E土地。又李進
    益除在如附圖二所示284A土地上搭蓋農舍及以少部分水泥空
    地供作曬穀場外，其餘土地目前均種植綠竹，並無任令他人
    在系爭土地上搭蓋建物或將水泥空地供作他人停車之用之不
    自任耕作或繼續1年不為耕作之情形等語，資為抗辯，並於
    本院上訴聲明：(一)原判決不利於上訴人部分廢棄；(二)前項廢
    棄部分，被上訴人在第一審之訴及假執行之聲請均駁回；(三)
    訴訟費用由被上訴人負擔。
三、兩造不爭之事實：
    (一)被上訴人所有之系爭土地，與上訴人及訴外人林義郎間有
      耕地三七五租約之租賃關係存在。
    (二)依臺北縣新莊市公所列管資料所載，李進益部分之租約字
      號為：租登字第14號，承租之土地面積為0.308506公頃（
      即3,085.06平方公尺）；訴外人林義郎部分之租約字號為
      ：租登字第63號，承租之土地面積為0.152300公頃（即1,
      523平方公尺）。
四、兩造爭執要旨：(一)上訴人是否承租系爭284地號耕地全部？
    (二)系爭耕地上所搭蓋之如附圖二所示284A之建物是否為農舍
    ？有無違反租約？(三)系爭耕地上如附圖一上所標示之水泥空
    地是否有廢耕之情事？(四)系爭耕地在前述農舍及水泥地後方
    是否有部分土地未自任耕作或繼續一年以上未耕作之情事？
    茲分述之：
    (一)上訴人並非承租系爭284地號耕地之全部：
      1.查系爭耕地重測前之地號原為新莊市○○○段石龜小段
        118號，重測後變更為新莊市○○段284地號（面積4,11
        2.78平方公尺），並分割增加同段284-1地號（面積0.4
        3平方公尺）、284-2地號（面積495.38平方公尺），3
        筆地號土地面積合計為4,608.59平方公尺，有上開土地
        登記謄本在卷可稽。
      2.又系爭耕地原係由上訴人之被繼承人李義隆與訴外人林
        義郎（按林義郎與被上訴人間之租佃爭議事件，由原法
        院以95年度訴字第2087號另案審理）之被繼承人林炎坤
        於53年間共同承租，並各自與被上訴人之被繼承人林宗
        賢簽訂耕地租約。其中李義隆部分，於李義隆死亡後由
        上訴人於62年間繼受為承租人，與被上訴人之被繼承人
        林宗賢簽訂莊租登字第14號耕地租約，其後再因林宗賢
        死亡，92年間變更出租人為被上訴人3人。至於林炎坤
        與被上訴人之被繼承人林宗賢簽訂之莊租登字第63號耕
        地租約，則於林炎坤死亡後，經台北縣政府於86年間函
        准將承租人變更為林義郎。上揭莊租登字第14號租約所
        載承租面積為0.308506公頃（即3085.06平方公尺），
        莊租登字第63號租約所載承租面積為0.152300公頃（即
        1523平方公尺），二份耕地租約所載之承租面積總計為
        4086.06平方公尺，約與系爭耕地即284、284-1、284-2
        地號之3筆土地面積相等等情，亦據原法院向台北縣新
        莊市公所調取「莊租登字第14號」及「莊租登字第63號
        」耕地租約及歷次換訂或變更租約之相關資料核閱屬實
        。
      3.依上開所述，上訴人與其被繼承人李義隆僅承租系爭耕
        地之3085.06平方公尺土地耕作，另1523平方公尺土地
        則由訴外人林義郎及其被繼承人林炎坤承租耕作，兩方
        承租人既各自承租不同面積之土地耕作，又分別與地主
        簽訂耕地租約，自係分別承租系爭耕地不同範圍之部分
        土地耕作，是上訴人僅承租系爭土地中之3085.06平方
        公尺，而非承租系爭耕地之全部，堪予認定。上訴人實
        際承租範圍為附圖一之A部分，於扣除圖中之黃色標示
        之「路」及附圖二所示248B、C、E後之剩餘部分，茲說
        明如次：
        上訴人與訴外人林義郎在另案即本院95年度重上字第
          20號審理被上訴人請求排除侵害案件於95年6月30日
          現場履勘時，已由上訴人及訴外人林義郎之妻游苑青
          當場指明各自之承租範圍，並經台北縣新莊地政事務
          所人員按渠等指界結果繪製如附圖一之複丈成果圖，
          其中編號A部分，係上訴人所指承租範圍，面積為33
          03.93平方公尺，編號B部分，則係訴外人林義郎之妻
          游苑青所指林義郎承租範圍，面積為808.85平方公尺
          等情，已據原法院調取本院上開案卷核閱無訛。
        訴外人陳國治占用如附圖二284B、C、E所示土地上之
          建物，其門牌號碼分別台北縣新莊市○○路795及797
          號（按該2門牌號碼建物係部分坐落284地號土地，部
          分坐落283地號土地）；前開門牌795號建物係於35年
          10月1日初編，門牌797號建物則於36年6月12日初編
          ；另陳國治之祖父陳泉於35年即設籍在「營盤里石龜
          32號」，即現今之新莊市○○路795號，有上訴人提
          出之門牌證明書、戶籍登記申請書等件為證。
        上訴人之被繼承人李義隆曾於45年間以陳國治之先祖
          陳泉為被告，訴請陳泉應將系爭耕地上之房屋拆除，
          並交還占用之3厘6毛2絲土地。經本院、最高法院以
          李義隆承租系爭耕地始於34年，而陳泉於系爭耕地上
          建造房屋已有數十年之久，陳泉占有系爭耕地在先為
          由，駁回李義隆之訴確定，有本院45年判字第1936號
          、最高法院46年度台上字第478號民事判決影本各在
          卷足憑。
        訴外人陳國治曾於原法院93年度訴字第1299號排除侵
          害事件中證稱：「台北縣新莊市○○路795號、797號
          是由我使用，但不是我蓋的，是祖先蓋的，我父親過
          世，就變成我的名義」等語，有該案影印卷內之93年
          12月24日言詞辯論筆錄可憑。
        綜合上開至所述，訴外人陳國治占用如附圖二28
          4B、C、E所示土地上之建物，即門牌號碼分別為台北
          縣新莊市○○路795、797號房屋，既係陳國治先祖所
          建，而其先祖陳泉於系爭耕地上搭建房屋早於上訴人
          之被繼承人李義隆占用系爭耕地，復為本院45年判字
          第1936號、最高法院46年度台上字第478號確定判決
          所確認之事實，再參以一般人或後代子孫因房屋建造
          年代久遠，有不堪用之虞，而有改建或翻修必要均係
          於原址為之，乃屬常理，準此，自堪認訴外人陳國治
          占用如附圖二284B、C、E所示土地上之建物乃係其先
          祖陳泉所建，且為上訴人之被繼承人李義隆於45年間
          所訴請拆除者。
        訴外人陳國治占用如附圖二284B、C、E所示土地上之
          建物既早於上訴人之被繼承人李義隆承租系爭耕地之
          先而存在，該等建物並存續至今，則該等建物坐落在
          系爭284地號範圍內之土地，自不可能經地主交付予
          上訴人耕作使用，上訴人辯稱其實際承租並使用之土
          地範圍應扣除附圖二248B、C、E部分，堪予採信。
        附圖一中以黃色標示「路」之土地，上訴人否認在其
          承租範圍內，並辯稱該地為台北縣新莊市○○路785
          巷之巷道，於30幾年間即已存在，供系爭284-2地號
          土地上之7建物及285至301地號土地上之建物所有人
          進出使用等語。經查，附圖一中以黃色標示「路」之
          土地，其位置係坐落在系爭284-2地號土地與284地號
          土地上上訴人使用之水泥空地之間，而284-2地號土
          地上確有附圖二所示之284-2A、284-2B、284-2C、28
          4-2D、284- 2E、284-2F、284-2G等建物，業經本院
          比對附圖一、附圖二無訛，上訴人上開所辯，自堪採
          信。
        再者，附圖一之A部分，面積為3,303.93平方公尺，
          較諸系爭耕地租約上載記之上訴人承租面積3,085.06
           平方公尺多出218.87平方公尺，可見附圖一之A部分
          範圍確與實際租賃範圍不符。反之，若將附圖一A部
          分扣除訴外人陳國治占用之附圖二284B（面積86.47
          平方公尺）、284C（面積47.02平方公尺）、284E（
          面積0.70平方公尺）共計134.19平方公尺土地，及附
          圖一中以黃色標示「路」之72.1平方公尺土地後，剩
          餘部分面積為3,097.64平方公尺【計算式：3,303.93
          －134.19－72.1＝3,097.64】，該面積與系爭耕地租
          約所載之承租面積3,085.06平方公尺則相差無不多。
        另查系爭284-2地號土地非在上訴人承租範圍內，上
          訴人實際承租之範圍為附圖一之A部分於扣除該圖中
          以黃色標示之「路」及附圖二所示248B、C、E後之剩
          餘部分，上開範圍並不包含系爭284-2地號土地在內
          ，業經認定如前，且若將上開認定範圍之土地再加計
          系爭284-2地號土地，二者面積共計為3,593.02平方
          公尺（計算式：3,097.64＋495.38＝3,593.02），顯
          逾系爭耕地租約面積3,085.06平方公尺。
          坐落系爭284-2地號土地上如附圖二所示之284-2A、2
          84-2B、284 -2C、284-2D、284-2E、284-2F、284-2G
          等建物之門牌號碼分別為新莊路781-1號、無門牌及
          新莊路785巷3、1、5、7、9號，此觀附圖二複丈成果
          圖之附註即明。其中門牌號碼為新莊路785巷5號房屋
          （即284-2E）係訴外人林溪河之父林有土於55年6月
          24日、7月10日向系爭耕地所有人林宗賢之租金代收
          人葉樹塗分別買受，且將基地租賃權一併讓與，該屋
          迄今至少已有40年之久；門牌號碼為新莊路781-1號
          房屋（即284-2A）連同781號、781-3號房屋，為訴外
          人李東隆之先祖父李過房同時興建，興建時應有取得
          被上訴人之被繼承人林宗賢之同意，且李過房於35年
          10月1日即設籍在前揭781號等情，乃本院95年度重上
          字第20號確定判決所認定之事實。訴外人林溪河、李
          東隆所有之上開房屋既各有合法使用系爭284-2地號
          土地之權利，且其使用之權源或係經由被上訴人之被
          繼承人林宗賢同意，或係經由林宗賢之租金代收人葉
          樹塗讓受，均與上訴人無涉，由此益徵系爭284-2地
          號土地確非在上訴人承租範圍內。
          基上，李進益與訴外人林義郎是分別與地主林宗賢簽
          訂租約，分別承租系爭284地號土地，被上訴人主張
          李進益與林義郎共同承租284地號土地云云，與事實
          不符，不足採信。
    (二)系爭耕地上所搭蓋之如附圖二所示之284Ａ之建物為農舍
      ，並未違反租約之約定：
      1.被上訴人對上訴人提起另案排除侵害案件，請求上訴人
        將284A建物拆除，業經三審判決被上訴人敗訴確定（案
        號本院97年度重上更(一)字第35號、最高法院98年度台上
        字第93號，參97年上字第93號卷第165頁至第175頁），
        該確定判決並認定：「系爭284A建物經原法院於93年9
        月15日至現場履勘時，建物內以木板隔成兩間，前面放
        置農具，內間係通舖有桌子、椅子及電燈，建物後面有
        一屋頂以石綿瓦所蓋之建物，隔成兩間，外側那間內牆
        上有1個損壞不能使用之熱水器及洗手台，洗手台附有
        水龍頭（有水、可使用），內側間設有坐式馬桶1個；
        建物後面搭建1座鐵皮棚架等情，有現場勘驗筆錄可稽
        。依上開建物內之設備，固堪認系爭284A建物可供居住
        使用。惟觀之該通舖僅以木板墊高搭建而成，其上佈滿
        灰塵並無任何舖被或枕墊，且熱水器損壞不能使用，另
        無置放物品之櫥櫃，亦無其他飲水或廚具等設施，此有
        現場照片附卷可稽，則僅以上開簡陋之設備實難供為長
        期住家使用。而本院更審前於95年6月30日履勘現場時
        ，並未發現系爭284A建物有人實際居住其內。參以李進
        益有於承租之系爭耕地自任耕作，系爭284A建物早於45
        年間即已存在，建物內確亦置放農具、肥料等供農用之
        物，均如上述，又系爭284A建物並無門牌號碼可供李進
        益及其家人設籍，李進益之住所地址係在台北市○○市
        ○○路432號，亦有戶籍謄本1紙附卷可稽。互核以觀，
        堪認系爭284A建物乃為便利耕作所建以供堆置農具、肥
        料或臨時休息用之農舍，而非解決承租人家族實際居住
        問題為其目的」；「李進益並無違反耕地三七五減租條
        例第16條第1項之情形，而其於系爭耕地上搭蓋之284A
        建物，既屬為便利耕作以堆置農具、肥料或臨時休息用
        之農舍，而非解決其與家人實際居住問題為目的，則依
        首開說明，自非法所不許。」（參本院97年度重上更(一)
        字第35號判決書第9頁第5行以下）。
      2.針對284A建物是否為農舍此一爭論，既經兩造於上開排
        除侵害事件列為爭點而為充分之攻擊防禦，且經上開確
        定判決於理由中詳為論述，基於誠信原則，自不容被上
        訴人於本件訴訟中再行為相反之判斷或主張。
      3.本院於99年3月12日至現場履勘，勘驗情形為：「另一
        邊是農舍（附圖2所示之284A農舍），該農舍屋頂是石
        綿瓦，四周則是浪版蓋成，內部隔成3間其中一間設有
        通舖，但因沒電所以沒有住人，只堆放農具及肥料，農
        舍的後面是鐵皮屋頂的棚子，目前棚子下堆放用藍白塑
        膠布圍蓋的東西（沒有打開）。」（見本院99年3月12
        日勘驗筆錄）
      4.附圖2所示284Ａ建物，經本院至現場履勘，仍未發現有
        人實際居住其內，而係用以放置農具及肥料，有勘驗筆
        錄及照片可稽（見本院卷第45-49頁）。
        基上說明，系爭284Ａ鐵皮屋確為供農舍使用，上訴人
        並未違反租約之約定。
    (三)系爭耕地上如附圖一上所標示之水泥地並無廢耕之情事：
      被上訴人抗辯上訴人之被繼承人李進益於系爭耕地並未種
      植水稻，何有曬穀之作業，其係將上開空地提供或出租與
      第三人停車之用，顯有廢耕之情事云云。經查：
      1.系爭晒穀場之設置，係因早期李進益承租耕地種植水稻
        ，需要該塊空地作為晒穀場之用，晒穀場之設置並無違
        反租地耕作之目的。惟時至今日，因都市之變遷，上訴
        人所承租之系爭284地號土地，已無處導引種植水稻所
        需之灌溉用水，故目前系爭284地號土地，並未種植水
        稻，為兩造所不爭執。
      2.根據台北縣新莊市公所列管資料所載，李進益之租約字
        號為：租登字第14號（見原審被證1號），根據「台灣
        省台北縣私有耕地租約」所載，李進益除承租系爭284
        地號土地（承租面積為0.308506公頃，即3085.06平方
        公尺）外，尚承租同地段539地號土地（承租面積為0.1
        05465公頃，即1054.65平方公尺）。有租約影本可證。
      3.查上開539地號土地與系爭284地號土地鄰近（見更上證
        1號：地籍圖謄本），位於上訴人所耕作之竹林後方，
        目前539地號土地仍係由上訴人承租，並在其上種植蔬
        果及其他雜作，為兩造所不爭。
      4.上訴人今雖已不種植水稻，然仍有在其所承租之284地
        號耕地上種植竹林、蔬菜及花生、地瓜等雜糧作物；在
        其所承租之539地號耕地上種植疏果及其他雜作，為使
        作物收穫後易於保存儲藏，上訴人經常利用系爭水泥空
        地曝曬農作物，並作為調配肥料、準備農耕器物之場所
        。
      5.因上訴人承租284地號土地及539地號土地總面積達4139
        .71平方公尺（3085.06+1054.65=4139.71），故確有設
        置系爭水泥空地以供系爭284地號土地及鄰近之539地號
        土地曝曬農作物及輔作農耕之必要，且該系爭水泥空地
        ，依另案本院函查新莊地政事務所之結果，水泥空地之
        面積為177.7平方公尺，約占上訴人承租284地號土地及
        539地號土地總面積(4139.71平方公尺)之4％(177.7/41
        39.71=0.043)；縱不加計539地號土地之面積，水泥空
        地之面積亦僅占284地號土地面積(3085.06平方公尺)之
        6%(177.7/3085.06=0.057)，系爭水泥空地僅占用上訴
        人承租土地之ㄧ小部分，而非占用承租土地之大部分，
        衡諸常情，佃農因曝曬農作物之需要，而使用承租耕地
        之一小部分作為曬穀場之用，與耕種之目的並不相違背
        （最高法院70年度台上字第929號判決參照）。
      6.被上訴人自行拍攝之照片內所停放之車輛並非上訴人所
        有，業經本院前審向主管機關函詢相關資料可資證明（
        見本院前審上證3號），且亦無證據證明上訴人允許他
        人將車輛停放於空地上，或將空地作為停車場出租謀利
        。上訴人自從未居住在系爭284地號土地上，無法時時
        刻刻管制人車之進出，上訴人雖曾多次於其所承租之耕
        地臨道路之出入口處設置鐵鍊，禁止不明人車進入，惟
        嗣後鐵鍊一再遭不明人士破壞，有前審上證2附圖9、10
        可證。系爭土地係遭不知名第三人擅自進入水泥空地停
        放車輛，惟上訴人若發現上情，即會立即要求駕駛人將
        車輛駛離水泥空地，上訴人既未向任何第三人收取任何
        停車費或停車租金，自無違反租約之情事。
    (四)系爭耕地水泥地及農舍後方並無不自任耕作或繼續一年以
      上未耕作之情事：
      本件被上訴人主張：上訴人繼承人李進益於系爭水泥空地
      上並未曬穀等農耕作業，要係將上開空地提供或出租與第
      三人為停車之用，此由原審卷75頁至80頁所附照片足證，
      從水泥地相片上設有水龍頭，附近地面與其餘地面色澤不
      一足證系爭水泥空地非作曬穀之用，而係提供或出租於第
      三人停車之用，水龍頭則供洗車之用，而農舍後方原係廢
      耕，於本院99年3月12日前往現場履勘前並未種植竹木等
      農作物，現場所見之農作物均係臨時栽種，上訴人有不自
      任耕作及非因不可抗力繼續一年不為耕作之事實云云。經
      查：上訴人辯稱之系爭晒穀場之設置，係因早期李進益承
      租耕地種植水稻，故需要空地晒穀場之用，時至今日已無
      處導引種植水稻所需之灌溉用水，系爭土地已未栽種水稻
      云云，本院現場勘驗亦認系爭土地因四周都市已成形，原
      來之灌溉用之溝渠均不存在，無法種植稻米，目前則栽植
      竹子、果樹、蔬菜、金針花等等。且有本院勘驗筆錄及現
      場照片附卷可稽（見本院卷第45-57頁），上訴人利用該
      水泥地以攪肥料、曝曬瓜果等尚屬可採，被上訴人並無法
      舉證證明上訴人允許第三人停車或出租與第三人，至於水
      龍頭係供灌溉蔬果之用，上訴人亦未舉證證明何人以水龍
      頭洗車，不能以此認定係供人洗車之用。本院於99年3月
      12日至現場履勘：「系爭土地前三分之一部分基地（靠新
      莊縣）是種金針花菜及果樹、竹子等，後3/4基地是竹林
      及菜圃，中間有塑膠短圍牆隔開，前段金針花菜圃的沙比
      後段菜圃多很多，但前段的基地上有一些竹頭（竹子砍掉
      後留下的）應係有一段時間，其約有10公分粗之竹子」，
      有本院勘驗程序筆錄附卷可稽（見本院卷第44頁以下），
      此部分並有14張現場照片附卷可考。查金針花或蔬菜等都
      為短期作物，其收成後即成為一片空地，在現場地上，並
      見有已枯乾竹頭，其直經有10公分大小，本院認該竹林等
      應係自始生長於系爭土地，上訴人不可能於本院勘驗前從
      外地移植，被上訴人抗辯現場所見之竹子、金針花菜、果
      樹、蔬菜等均係為本院勘驗而臨時栽種云云，顯與事實不
      符。又上訴人縱有收成後短期空檔未栽種植物之情事，但
      被上訴人並無法舉證證明其有繼續一年不為耕作之情事，
      矧系爭土地位於都市內，其前後為馬路，左右則為公寓，
      過去種植水稻之溝渠等已不復存在，上訴人欲種植水稻亦
      不可能已如前述，其縱有繼續一年不為耕作之情事，亦屬
      不可抗力之原因，並不符合耕地三七五減租條例第17條第
      1項第4款之事由。
五、綜上所述，本件上訴人就系爭耕地並無「未自任耕作」「非
    因不可抗力繼續一年不當耕作之」情事。從而，被上訴人依
    耕地三七五減租條例第16條主張系爭耕地租約無效，及依同
    條例第17條第1項第4款規定，終止系爭耕地租約，求為判命
    上訴人返還如原判決主文第一項之土地，為無理由，原審失
    察，遽予判決上訴人此部分敗訴，尚有未合，難予維持，上
    訴論旨，執以前詞，指摘原判決此部分不當，聲明廢棄改判
    ，為有理由，爰將原判決廢棄改判。
六、本件事證已臻明確，兩造其餘之攻防方法，經審酌後，認與
    判決結果無影響，無庸逐一論述，併此敘明。
七、據上論結，本件上訴為有理由，依民事訴訟法第450條、第
    78條、第85條第1項，判決如主文。
中    華    民    國    99    年    7     月    27    日
                  民事第十五庭
                      審判長法  官  林恩山
                            法  官  黃國忠
                            法  官  郭松濤
正本係照原本作成。
如不服本判決，應於收受送達後20日內向本院提出上訴書狀，其
未表明上訴理由者，應於提出上訴後20日內向本院補提理由書狀
（均須按他造當事人之人數附繕本）上訴時應提出委任律師或具
有律師資格之人之委任狀；委任有律師資格者，另應附具律師資
格證書及釋明委任人與受任人有民事訴訟法第466條之1第1項但
書或第2項（詳附註）所定關係之釋明文書影本。
中    華    民    國    99    年    7     月    27    日
                            書記官  方素珍
附註：
民事訴訟法第466條之1（第1項、第2項）：
對於第二審判決上訴，上訴人應委任律師為訴訟代理人。但上訴
人或其他法定代理人具有律師資格者，不在此限。
上訴人之配偶、三親等內之血親、二親等內之姻親，或上訴人為
法人、中央或地方機關時，其所屬專任人員具有律師資格並經法
院認為適當者，亦得為第三審訴訟代理人。

司法院資訊處製作；財團法人民間司法改革基金會備份。
